臺灣高等法院刑事判決　　　　　　　　　　　　　　　九十一年度上訴字第八二號
　　上　訴　人
　　即　被　告　辛○○
　　選任辯護人　岳珍律師
　　上　訴　人
　　即　被　告　乙○○
　　選任辯護人　劉昌崙律師
　　　　　　　　劉永培律師
　　上　訴　人
　　即　被　告　己○○
　　選任辯護人　楊進興律師
　　上　訴　人
　　即　被　告　戊○○
右上訴人因違反商業會計法等案件，不服臺灣臺北地方法院八十九年度訴字第一七四
號，中華民國九十年十一月六日第一審判決（起訴案號：臺灣臺北地方法院檢察署八
十八年度偵字第一四三一九號、第一四三二○號），提起上訴，本院判決如左：
    主  文
原判決關於辛○○被訴逃漏稅捐如事實欄一（三）（２）（即原審附表五（三）之
一）、（９）（即原審附表五（三）之四）、（）（即原審附表五（三）之六）暨
定應執行刑部分均撤銷。
辛○○被訴逃漏稅捐如事實欄一（三）（２）（即原審附表五（三）之一）、（９）
（即原審附表五（三）之四）、（）（即原審附表五（三）之六）部分均無罪。
其餘上訴駁回。
辛○○緩刑肆年；戊○○、己○○均緩刑貳年。
    事  實
一、尹鴻達（未據起訴）與其子女尹大為（未據起訴）、尹大純（未據起訴）係國內
    知名食品廠商「京兆尹企業」之實際負責人，三人均已移民加拿大，惟仍由尹大
    為擔任總經理職務，該企業所轄各公司之會計、出納業務均由設於台北市○○○
    路○段二九四號四樓「京兆尹企業」總公司之財務部門統一處理，自八十六年間
    起，先後由尹熙（尹鴻達之姪女，八十六年一月間至同年四月間）、丙○○（八
    十六年五月間至同年十二月間）（未據起訴）、庚○○（暫代性質，八十七年一
    月間至同年四月間）（未據起訴）、辛○○（尹大為配偶之胞姊，八十七年五月
    間以降）等人擔任財務部門經理；尹熙與潘麗娟則均自八十六年十一月間起，擔
    任「京兆尹關係企業」之副總經理，負責包括督導財務部門業務在內之工作。尹
    鴻達、尹大為、尹大純、尹熙、潘麗娟、丙○○、辛○○（為北平京兆尹食品廠
    股份有限公司之董事）等人對於「京兆尹關係企業」所轄台北縣深坑鄉草地尾九
    四巷一六號七樓之一「北平京兆尹食品廠股份有限公司（以下簡稱京兆尹公司）
    」、台北市○○街一六巷二號「皇膳食品股份有限公司（信義店，以下簡稱皇膳
    公司）、台北市○○○路二五號「來今雨軒食品股份有限公司（天母店，以下簡
    稱來今雨軒公司）、台北市○○路一八號「仿膳傳統股份有限公司（仁愛店，以
    下簡稱仿膳公司）等公司而言，均屬公司法所規定之公司負責人及商業會計法所
    稱之商業負責人，庚○○則為上開各公司之主辦會計人員。詎尹鴻達、尹大為、
    尹大純、尹熙、潘麗娟（上開二人所涉以不正當方法逃漏稅捐，及以明知為不實
    之事項填製會計憑證及記入帳冊之犯罪事實均經原審判決確定在案）、丙○○、
    庚○○、辛○○等人為使京兆尹公司、皇膳公司、來金雨軒公司及仿膳公司（以
    下簡稱京兆尹等四公司）逃漏稅捐，乃以將明知不實事項填製會計憑證及記入帳
    冊之犯意聯絡，基於概括之犯意，分別為下列行為：
    （一）於八十六年十二月間至八十七年二月間，由丙○○、庚○○負責與台北縣
          蘆洲市○○路○段二五五號二樓信芳股份有限公司（以下簡稱信芳公司）
          、台北縣五股鄉○○○路一０一號一樓金中股份有限公司（以下簡稱金中
          公司）之實際負責人戊○○（為公司法所規定之公司負責人及商業會計法
          所稱之商業負責人）及台北市○○街○段一一三號一樓「長昇蔘藥行」、
          「長陞行有限公司」（以下簡稱長昇行）實際負責人己○○二人，接洽購
          買並無真實交易之統一發票事宜。詎戊○○及己○○為圖賺取提供不實統
          一發票之佣金利益，竟均基於幫助他人逃漏稅捐之概括犯意，依據丙○○
          、庚○○等人所提供京兆尹等四公司所需要之統一發票金額，其中戊○○
          基於概括之犯意，以其所明知為不實之信芳公司、金中公司出售各該金額
          貨物予京兆尹等四公司之事項，連續多次填製性質上屬於原始對外憑證之
          信芳公司、金中公司統一發票，並記入信芳公司、金中公司之帳冊，黃繡
          鳳則以不詳方式取得鎰晟興業有限公司（以下簡稱鎰晟公司）、亨員企業
          有限公司（以下簡稱亨員公司）所出具之統一發票後，各以發票銷售金額
          百分之二（或百分之四）及百分之五之代價（由財務經理交予不知情之會
          計人員甲○○依據統一發票金額，乘以上開百分比計算應支付之佣金，製
          作支出傳票做為內部記帳憑證，再由尹熙或潘麗娟製作請款單做為取代外
          來原始憑證之證明，使出納人員根據該等會計憑證開立支票予信芳公司、
          金中公司及「長昇行」），出售如附表一、二（一）、三（一）、四（一
          ）等所示，由信芳公司、金中公司及鎰晟公司、亨員公司出具之統一發票
          多紙予京兆尹等四公司，而連續幫助京兆尹等四公司逃漏如下所述之稅捐
          多次。丙○○、庚○○取得上開不實會計憑證之後，即利用不知情之會計
          人員甲○○，依據前開發票金額填製不實之京兆尹等四公司之會計傳票，
          交由丙○○、庚○○二人蓋章後，呈請尹熙或潘麗娟核准蓋章，而填製不
  實之會計憑證。
    （二）乙○○於台北市○○○路○段三０二號三樓開設會計師事務所，於八十七
          年一月間接受尹大純之委託，替京兆尹等四公司處理會計事務，為依法受
          託代他人處理會計事務及從事業務之人，詎尹大純向乙○○提出提供不實
          會計憑證及人頭員工資料供京兆尹等四公司逃漏稅捐之請求後，乙○○為
          賺取提供不實會計憑證及人頭員工資料之佣金利益，竟與尹鴻達、尹大為
          、尹大純、尹熙、潘麗娟、庚○○、辛○○等人共同基於將明知不實事項
          填製會計憑證與記入帳冊之犯意聯絡，及出於幫助他人逃漏稅捐之故意，
          基於概括之犯意，以收據金額之百分之二為代價，依據其與庚○○、盧定
          金核算所得京兆尹等四公司需求不實支出憑證之情形，提供如附表二（二
          ）所示余金華、余木生、余金緣等人具名之農民出售農產物收據十六張，
          供皇膳公司做為虛增營業成本之外來原始憑證使用，且將該等不實支出之
          情形，連續多次填製皇膳公司之會計傳票，做為皇膳公司之內部記帳憑證
          ，並另以人頭申報薪資數額之百分之六之代價（此部份亦由財務經理指示
          不知情之會計人員甲○○，計算應支付之佣金後，製作支出傳票做為內部
          記帳憑證，再由尹熙或潘麗娟製作請款單做為取代外來原始憑證之證明，
          使出納人員根據該等會計憑證開立支票予乙○○），提供如附表二（三）
          、三（二）、四（二）所示謝登基等人之不實勞務支出名冊予庚○○，由
          庚○○交由不知情之會計甲○○及亦不知情之潘麗娟助理李佳欣，據以製
          作性質上屬原始對外憑證之各類所得扣繳暨免扣繳憑單，而連續幫助京兆
          尹等四公司逃漏各該公司之八十六年度營利事業所得稅。
    （三）京兆尹等四公司取得上開統一發票、農民出售農產物收據、各類所得扣繳
          暨免扣繳憑單之後，交由知情之乙○○，基於概括之犯意，將前開不實之
          支出事項，連續多次記入京兆尹等四公司之帳冊之內，並由乙○○（八十
          六年度營利事業所得稅及八十七年度各期營業稅部分）及辛○○（即八十
          七年五月一日以後部分有罪，有關下列（２）、（９）、（  ）部分無
          罪）據以製作京兆尹等四公司之營業稅申報書、營利事業所得稅結算申報
          書後，向稅捐機關申報各該稅款，而逃漏營業稅及營利事業所得稅，其情
          形如下：
          （１）京兆尹公司於八十七年三月間虛增進項八十萬零二千八百零九元，
                向台北縣政府稅捐稽徵處申報營業稅，逃漏稅額計四萬零一百四十
                元。
          （２）京兆尹公司於八十七年三月間虛增營業成本八十萬零二千八百零九
                元，向財政部台灣省北區國稅局新店稽徵所申報營利事業所得稅，
                逃漏稅額計十七萬六千五百四十一元。
          （３）皇膳公司於八十七年一月間虛增進項二十萬零四十五元，向台北市
                稅捐稽徵處大安區稅捐分處申報營業稅，逃漏稅額計一萬零二元。
          （４）皇膳公司於八十七年三月間虛增進項四十萬六千二百六十六元，向
                台北市稅捐稽徵處大安區稅捐分處申報營業稅，逃漏稅額計二萬零
                三百十三元。
          （５）皇膳公司於八十七年五月間虛增成本七百五十二萬零四十五元，向
                台北市國稅局大安稽徵所申報營利事業所得稅，經稽徵機關進行調
                查，通知提示有關各種證明所得額之帳簿、文據而未依限期提示，
                核處全部依法核定。
          （６）來今雨軒公司於八十七年一月間虛增進項二十萬零五十六元，向台
                北市稅捐稽徵處士林區稅捐分處申報營業稅，逃漏稅額計一萬零三
                元。
          （７）來今雨軒公司於八十七年三月間虛增進項三十二萬一千八百二十五
                元，向台北市稅捐稽徵處士林區稅捐分處申報營業稅，逃漏稅額計
                一萬六千零九十一元。
          （８）來今雨軒公司於八十七年五月間虛增成本二百七十一萬五千零五十
                六元，向台北市國稅局士林稽徵所申報營利事業所得稅，經稽徵機
                關進行調查，通知提示有關各種證明所得額之帳簿、文據而未依限
                期提示，核處全部依法核定。
          （９）來今雨軒公司於八十七年三月間虛增成本三十萬六千五百元，向台
                北市國稅局士林稽徵所申報營利事業所得稅，逃漏稅額計一萬四千
                六百三十五元。
          （10）仿膳公司於八十七年一月間虛增進項四十九萬八千零五十一元，向
                台北市稅捐稽徵處大安稅捐分處申報營業稅，逃漏稅額計二萬四千
                九百零三元。
          （11）仿膳公司於八十七年三月間虛增進項五十九萬九千零六十七元，向
                台北市稅捐稽徵處大安稅捐分處申報營業稅，逃漏稅額計二萬九千
                九百五十三元。
          （12）仿膳公司於八十七年五月間虛增成本七百七十六萬九千四百五十一
                元，向台北市國稅局大安稽徵所申報營利事業所得稅，經稽徵機關
                進行調查，通知提示有關各種證明所得額之帳簿、文據而未依限期
                提示，核處全部依法核定。
          （13）仿膳公司於八十七年三月間虛增成本五十九萬九千零六十七元，向
                台北市國稅局大安稽徵所申報營利事業所得稅，經稽徵機關進行調
                查，通知提示有關各種證明所得額之帳簿、文據而未依限期提示，
                核處成本依法核定。
           尹鴻達、尹大為、尹大純等三人，則要求辛○○、庚○○等人製作京兆
           尹等四公司之明細分類帳（內帳），據此計算分紅數額，由京兆尹總公
           司出納人員丁○○直接簽發支票匯入渠三人之帳戶，或由尹熙負責匯款
           ，而均未將渠三人所取得之款項，列入京兆尹等四公司之營運收入。
二、案經法務部調查局台北市調查處報請台灣台北地方法院檢察署檢察官偵查起訴。
    理  由
壹、被告辛○○上訴駁回部分：
一、訊據被告辛○○矢口否認有何違反商業會計法或稅捐稽徵法之犯行，辯稱：伊對
    於財務方面並不清楚，不知道公司逃漏稅捐云云。惟查：
   （一）被告辛○○上開與共犯尹鴻達、尹大為、尹大純、被告尹熙、潘麗娟、李
         淑惠、共犯丙○○、庚○○等人基於共同之犯意聯絡，明知被告乙○○所
         提供之農民出售農產物收據及人頭員工薪資名冊係屬不實，仍以默示同意
         之犯意聯絡，允許填製不實之會計憑證及記入帳冊，並由京兆尹等四公司
         以前開不正當方法，逃漏八十七年度之營利事業所得稅等情，並據共犯葛
         秀瑾及案外人甲○○、丁○○、余金華、謝登基等人證述在卷，且有京兆
         尹等四公司之會計傳票、請款單、各類帳冊、農民出售農產物收據、第一
         商業銀行匯款通知單、會計作業通知、共犯尹大純之存摺等扣案，及財政
         部台北市國稅局函、財政部台北市國稅局大安稽徵所函、財政部台灣省北
         區國稅局新店稽徵所函、財政部台北市國稅局士林稽徵所函等附卷，暨如
         附表二（三）、三（二）、四（二）所示案外人謝登基等人之各類所得扣
         繳暨免扣繳媒體申報資料在卷可稽。
   （二）被告辛○○於調查局台北市調查處調查時陳稱，「財務經理」之主要執掌
         為負責公司業務之財務規劃、各項經費支出之認證、帳目之記載、及相關
         款項之申請支付等事項，依其執掌範圍，均屬財務方面之專業項目，衡諸
         「京兆尹企業」之龐大規模，實不可能將如此專業且重要之職務委諸一不
         懂財務之人員管理，是被告辯稱其對財務方面並不熟悉，顯難遽信。依公
         司法規定，其屬在執行職務範圍內之公司經理人，應負公司負責人之責。
         本件事證明確，被告辛○○所辯，無非卸責之詞之詞，不足採信，犯行洵
         堪認定。
二、
   （一）按稅捐稽徵法第四十七條第一款之規定，係將納稅義務人公司之責任，基
         於刑事政策之考慮，於其應處徒刑範圍，轉嫁於公司之負責人，非因身分
         成立之犯罪，於此情形而受罰之公司負責人，乃屬於「代罰」之性質，其
         既非逃漏稅捐之納稅義務人，當無所謂基於概括之犯意逃漏稅捐，或與他
         人有逃漏稅捐之犯意聯絡或行為分擔可言，而公司為法人，既不具有犯罪
         能力，自亦無犯意可言，基於稅捐稽徵法充其量僅係受罰主體，尤無所謂
         概括犯意之存在，公司以不正當方法逃漏稅捐，既無成立連續犯之可能，
         該公司負責人因而受罰，亦不應成立連續犯，公司逃漏稅捐多次，其負責
         人應成立多次罪刑，併合處罰之。是本件被告辛○○，既於京兆尹等四公
         司以不正當方法逃漏如事實欄一（三）（５）、（８）、（  ）等稅捐
         之時，為該等公司於公司法規定之公司負責人，所為即分別應依稅捐稽徵
         法第四十七條第一款、第四十一條之規定處刑三次，並分論併罰之。
    （二）被告辛○○就關於以明知不實之事項，填製京兆尹等四公司會計憑證及記
          入帳冊部分之違反商業會計法第七十一條第一款之犯行，與共犯乙○○、
          尹熙、潘麗娟、尹鴻達、尹大為、尹大純、丙○○、庚○○等人間，有犯
          意聯絡及行為分擔，應論以刑法第二十八條之共同正犯。又被告辛○○此
          部份違反商業會計法之犯行，時間緊接，方法相同，觸犯構成要件同一之
          罪名，顯係基於概括犯意為之，為連續犯，應依刑法第五十六條之規定論
          以一罪，並加重其刑。
    （三）按刑法第五十五條所謂之牽連犯，必須二個以上之行為有方法與結果之關
          係，始足構成，意即必須以犯一罪之方法行為犯他罪，或以犯一罪之結果
          行為犯他罪，方得成立牽連關係；公司負責人既非逃漏稅捐之納稅義務人
          ，其僅係代罰而已，公司以不正當方法逃漏稅捐，縱由該公司負責人或其
          他有權代表公司之自然人代表公司為之，究非屬於公司負責人本身之犯罪
          行為，自與該公司負責人之其他犯罪行為間，無方法結果之牽連關係可言
          。是檢察官認被告辛○○依據稅捐稽徵法第四十七第一款、第四十一條成
          立之罪名，與其違反商業會計法之犯行間有牽連犯之裁判上一罪關係，尚
          有未洽，應予分論併罰之。
    （四）查被告辛○○係受僱於「京兆尹企業」而領取固定薪資之人員，其接受「
          京兆尹企業」實際負責人即共犯尹鴻達、尹大為、尹大純之指示，參與京
          兆尹等四公司之逃漏稅捐行為，乃為維持生計所為，本身並未自該等逃漏
          稅捐犯罪中獲取任何實質利益，且其所參與京兆尹等四公司逃漏如上所示
          之稅捐，金額均僅為一萬多元至四萬多元之間，核非高昂，再衡諸其係自
          八十七年五月一日後擔任公司要職，於衡諸公司利益考量，不得已情況下
          ，始參與本件犯行，是認被告辛○○所為之犯行，在客觀上足以引起一般
          人之同情，渠犯罪之情狀尚可憫恕，即予宣告法定最低刑期，仍嫌過重，
          爰依刑法第五十九條之規定，酌量減輕其刑。
三、原審認被告辛○○此部分罪證明確，適用商業會計法第七十一條第一款，稅捐稽
    徵法第四十七條第一款、第四十一條，刑法第十一條前段、第二條第一項、第二
    十八條、第五十六條、第五十五條、第四十一條第一項、第五十九條之規定，及
    審酌被告辛○○之犯罪動機、目的、手段、品行、智識程度、所生危害及犯罪後
    之態度等一切情狀，分別量處有期徒刑二月、三月、二月、及四月（如原審附表
    五、（三）之二、三、五部分），並諭知易科罰金之折算標準（被告犯罪後，規
    範易科罰金標準之刑法第四十一條業於九十年一月十日修正公布，應依刑法第二
    條第一項前段之規定，適用裁判時之法律，即修正後之刑法第四十一條第一項前
    段）。其認事用法及量刑均無不合，被告上訴意旨，否認犯罪，為無理由，應予
    駁回。末查被告辛○○未曾受有期徒刑以上刑之宣告，有台灣高等法院檢察署刑
    案紀錄簡覆表在卷可稽，而其涉案時間亦非甚久，經此次審理判刑，當知有所警
    惕，信無再犯之虞，是認被告辛○○所宣告之刑，以暫不執行為適當，爰併予宣
    告緩刑四年，以勵自新。
貳、被告辛○○撤銷改判無罪部分：
一、公訴意旨略以：被告辛○○亦參與上述事實欄一、（三）（２）、（９）、（
    ）部分之逃漏營業稅及營利事業所得稅之犯行，因認被告涉有違反稅捐稽徵法
    第四十七條第一款、第四十一條之罪嫌云云
二、訊據被告辛○○矢口否認有何逃漏八十六年稅捐之犯行，辯稱，伊係於八十七年
    五月一日起始任職財務部經理，八十七年五月四日接任財務經理時，八十六年度
    之報稅資料早由乙○○準備完成，此部份非屬伊職務上之範圍，八十七年四月以
    前營業稅申報內容如何，伊根本無從知悉云云。經查：
三、按犯罪事實應依證據認定之，無證據不得推定其犯罪事實；又不能證明被告犯罪
    者，應諭知無罪之判決；刑事訴訟法第一百五十四條、第三百零一條第一項分別
    定有明文。次按事實之認定，應憑證據，如未能發現相當證據，或證據不足以證
    明，自不能以推測或擬制之方法，為裁判基礎，此有最高法院四十年台上字第八
    六號判例可資參照。再按刑法上之侵占罪，須持有人變更其原來之持有意思而為
    不法所有之意思，始能成立，如僅將持有物延不交還或有其他原因致一時未能交
    還，既缺乏主觀要件，即難遽以該罪相繩（最高法院六十八年台上字第三一四六
    號判例意旨參照）。
四、「京兆尹企業」於八十七年五月四日公告由被告辛○○出任財務經理，該項公告
    並自八十七年五月一日生效等情，有公告通知單影本一紙在卷足稽，是認被告辛○○自八十七年五月一日起即開始掌理「京兆尹企業」之財務，應為真實。按營
    業稅之申報方式係以每二個月為一期，而營利事業所得稅則以一年為一期，營業
    稅法及所得稅法分別定有明文，是二者之申報時間確有不同。依證人甲○○於本
    院九十年三月十四日訊問程序中證稱，京兆尹企業之營業稅係由財務部門主管，
    而財務部門則下轄會計及出納二部門，被告辛○○既係於八十七年五月一日起始
    任職財務部經理，而其於八十七年五月一日前之職務亦與公司之財務事項無關，
    則顯難認其對於該公司於八十七年五月一日前虛增成本之事實有所知悉。再經本
    院分別函詢台北縣政府稅捐稽徵處三重分處及新莊分處關於上開被告等所虛列之
    信芳及金中公司關於八十六年十二月間之統一發票係於何時向稅捐稽徵處申報等
    情，該二分處則分別函覆略以：「信芳公司八十六年十二月間之發票係於八十七
    年一月十五日申報」及「金中公司八十六年十二月間之發票係於八十七年一月十
    六日申報」，業有該二分處之函覆附卷可稽，二者申報時間均係於被告辛○○就
    任財務經理之前，是尚難認被告辛○○對如事實欄一（三）（２）、（９）、（
      ）之事項有所參與。此外復查無其他積極證據足資為被告辛○○有罪之證據
    ，是應認此部分不能證明被告犯罪。原審不察遽為被告有罪之判決，尚屬未洽，
    被告對此部分執詞提起上訴，為有理由，應由本院將原判決此部分撤銷改判，諭
    知被告無罪之判決。
、被告乙○○、戊○○、己○○上訴駁回部分：
一、訊據被告乙○○對於上開犯行坦承不諱，核與共犯丙○○、庚○○及案外人甲○○、丁○○、黃淑芳（台北市稅捐稽徵處人員）、吳莉娜（財政部台北市國稅局
    人員）、余金華、謝登基等人證述之情節相符，並有統一發票、京兆尹等四公司
    之會計傳票、請款單、各類帳冊、農民出售農產物收據、被告辛○○之日記帳、
    被告乙○○之筆記本、第一商業銀行匯款通知單、京兆尹等四公司簽發之支票、
    共犯丙○○傳真予信芳公司之傳真函、共犯丙○○傳真予「長昇行」之傳真函、
    共犯葛秀謹所製作向長昇行購買統一發票之紀錄、會計作業通知、共犯尹大純之
    存摺等扣案，及京兆尹總公司公告通知單、營利事業所得稅結算申報書、財政部
    台北市國稅局函、財政部台北市國稅局大安稽徵所函、台北市稅捐稽徵處函、財
    政部台灣省北區國稅局新店稽徵所函、台北縣政府稅捐稽徵處函、財政部台北市
    國稅局士林稽徵所函等附卷，暨信芳公司與金中公司八十六、八十七年度之帳冊
    、統一發票（由被告戊○○提出）、如附表二（三）、三（二）、四（二）所示
    案外人謝登基等人之各類所得扣繳暨免扣繳媒體申報資料（由原審向財政部財稅
    資料中心調取）等在卷可稽，事證明確，被告乙○○之犯行堪以認定。
二、訊據被告戊○○、己○○均矢口否認前揭犯行，被告戊○○辯稱：信芳公司、金
    中公司所給予京兆尹等四公司之統一發票，均有真實之交易，「京兆尹企業」採
    購人員向信芳公司及金中公司訂貨之後，均將現金貨款放在各分店門市，由伊本
    人至各該門市憑送貨單取款；被告己○○則辯稱：「長昇行」與鎰晟公司、亨員
    公司均無任何關係云云。惟查：
    （一）京兆尹等四公司給付來往廠商貨款之正常程序，係無論金額大小，均由各
          公司於每月五日之前，將簽收單、請款單等外來原始憑證送至總公司財務
          部門，由會計人員據此製作傳票做為內部記帳憑證，交由出納人員開立禁
          止背書轉讓及畫線之支票，由來往廠商持另聯簽收單至財務部門請款；惟
          信芳公司、金中公司、鎰晟公司、亨員公司等則係直接將統一發票寄給財
          務部門，由財務經理交予會計人員製作傳票等情，業據案外人甲○○、常
          海穗及共犯丙○○、庚○○等人證述明確，核與被告辛○○所稱「八十六
          年間我擔任總務，指定廠商將貨品送到特定店面，將相關單據交給財務部
          門，每個月彙總之後，由財務部門付款」等語，及扣案京兆尹等四公司之
          會計憑證中，查無信芳、金中、鎰晟、亨員等公司出具予京兆尹等四公司
          之送貨單、簽收單等外來原始憑證之情形相符，應屬真正，顯然被告張美
          錤所稱信芳公司、金中公司係憑送貨單至「京兆尹企業」各門市收取現金
          云云，已非真正。
    （二）京兆尹等四公司實際上並未向信芳公司、金中公司、鎰晟公司及亨員公司
          購買貨品，僅由該等公司將統一發票直接寄給「京兆尹企業」總公司之財
      務部門，由財務經理交予會計人員製作傳票，並指示會計人員依據統一發
          票金額之特定百分比計算應支付之佣金，製作支出傳票做為內部記帳憑證
          ，再由被告尹熙或潘麗娟製作請款單做為取代外來原始憑證之證明，使出
          納人員根據該等會計憑證支付款項等情，業據案外人甲○○、丁○○及共
          犯丙○○、庚○○等人證述在卷，核與如附表六及附表七所示，經核算信
          芳、金中公司及鎰晟、亨員公司出具予京兆尹等四公司統一發票之金額，
          分別乘以特定之百分比例（信芳公司及金中公司部分：百分之二【未稅】
          或百分之四，鎰晟公司及亨員公司部分：百分之五），所得數額即與京兆
          尹等四公司簽發予信芳公司、金中公司及「長昇行」之支票面額相同之情
          形相符，並有統一發票、京兆尹等四公司之會計傳票、請款單、京兆尹等
          四公司簽發之支票、共犯丙○○傳真予信芳及金中公司之傳真函一紙等扣
          案可稽。參諸本案訴訟多年，被告戊○○並迄無法提出信芳及金中公司確
          自京兆尹等四公司取得如附表二（一）、三（一）、四（一）所示信芳及
          金中公司統一發票所載貨款之具體證據（經核被告戊○○於八十九年七月
          二十四日提出之交易明細，並無任何一筆之金額，與上開統一發票記載之
          金額相符），信芳公司、金中公司及鎰晟公司、亨員公司實際上並未出售
          如附表一、二（一）、三（一）、四（一）所示之統一發票所載貨物予京
          兆尹等四公司之事實，自堪認定。顯然被告戊○○所辯信芳公司、金中公
          司與京兆尹等四公司之交易係屬真正一節，亦屬卸責之詞，無足可採。此
          外，被告戊○○係信芳公司及金中公司之實際負責人一節，業據其供述在
          卷，其確有將信芳公司及金中公司出具前開不實統一發票之不實事項，記
          入該二公司之帳冊之行為，並有信芳公司及金中公司八十六年度及八十七
          年度之帳冊在案可稽，而亦均堪信為真正。此部份事證自臻明確，被告張
          美錤之犯行應堪認定。
    （三）本件由鎰晟公司、亨員公司出具之虛偽統一發票，係由「長昇行」所提供
          之事實，業據案外人丁○○於原審八十九年六月十四日訊問程序中證稱：
          （鎰晟、亨員、信芳、金中公司發票向何人購買？）只記得丙○○離職前
          要求我催這些公司給發票，我就按傳真所載電話打去，聯絡長昇行及信芳
          、金中公司云云。足認該二家公司之發票確係由「長昇行」所提供，應屬
          無訛。另並有共犯丙○○傳真予「長昇行」之傳真函一紙、共犯葛秀謹所
          製作向長昇行購買發票之紀錄一紙等附卷可稽，參諸如附表七所示鎰晟及
          亨員公司出具予京兆尹等四公司統一發票之金額分別乘以百分之五，所得
          數額即與京兆尹等四公司簽發予「長昇行」之支票面額相同之情形，前已
          敘明，足認上開發票確係己○○提供予京兆尹等四公司，應屬無訛。雖被
          告己○○辯稱京兆尹等四公司開立支票給長昇行，乃為支付貨款之一部分
          ，因長昇行與京兆尹等四公司大部分採現金交易，少部分則開立支票支付
          貨款，至於支票金額是否為銷售金額之百分之五，伊並不知情，只要合計
          金額與應付貨款總額無誤，便不去過問該公司細節云云，惟核與其於調查
          局訊問中答稱，長昇行及常陞行與京兆尹等四家公司每月交易額約新台幣
          十萬元左右，均由該公司開立支票付款，雙方從無現金交易云云等語不符
          ，顯係卸責之詞，不足採信。至其雖辯稱並未收受丙○○之傳真函云云等
      語，惟該傳真函確係傳真至長昇行，並署名交予黃小姐無誤，並不得因被
          告辯稱未曾收受該紙傳真函，而否認其偽開發票之事實。綜上，上開發票
          確係由被告己○○提供予京兆尹等四公司之事實，應堪認定。事證明確，
          被告己○○之犯行，亦堪認定。
三、
    （一）被告乙○○與共犯尹熙及潘麗娟等於上揭以明知為不實之事項，填製京兆
          尹等四公司會計憑證及記入帳冊之時，為依法受託代他人處理會計事務之
          人員，應成立商業會計法第七十一條第一款之罪。被告乙○○與上開二人
          利用不知情之案外人甲○○及李佳欣填製京兆尹等四公司之不實會計憑證
          之犯行部分，屬間接正犯。被告乙○○就此部份商業會計法第七十一條第
          一款之犯行，與共犯辛○○、尹熙、潘麗娟、尹鴻達、尹大為、尹大純、
          丙○○、庚○○等人間，有犯意聯絡及行為分擔，均應論以刑法第二十八
          條之共同正犯。又被告乙○○此部份違反商業會計法之犯行，時間緊接，
          方法相同，觸犯構成要件同一之罪名，顯係基於概括犯意為之，為連續犯
          ，應依刑法第五十六條之規定論以一罪，並加重其刑。
    （二）被告乙○○、戊○○及己○○以提供不實外來原始憑證之方式、幫助京兆
          尹等四公司以不正當方法逃漏稅捐，所為均係犯稅捐稽徵法第四十三條第
          一項之罪。渠三人此部份犯行，時間緊接，方法相同，觸犯構成要件同一
          之罪名，顯係基於概括犯意為之，為連續犯，均應依刑法第五十六條之規
          定論以一罪，並加重其刑。
    （三）被告戊○○為信芳公司及金中公司之實際負責人，具有商業負責人之身分
          ，其以明知不實之事項，填製信芳公司及金中公司之統一發票之會計憑證
          並記入帳冊，所為係犯商業會計法第七十一條第一款之罪。其多次違反商
          業會計法之犯行，時間緊接，方法相同，觸犯構成要件同一之罪名，顯係
          基於概括犯意為之，為連續犯，應依刑法第五十六條之規定論以一罪，並
          加重其刑。
    （四）被告乙○○上開違反商業會計法之犯行，係其幫助他人逃漏稅捐犯行之方
          法，二者間有牽連犯之裁判上一罪關係，應依刑法第五十五條之規定，論
          以較重之商業會計法第七十一條第一款之罪。被告乙○○此部份違反商業
          會計法之犯行，雖未據檢察官起訴，然與其經起訴之幫助他人逃漏稅捐犯
          行間，有牽連犯之裁判上一罪關係，依法自應併予審究。
    （五）被告戊○○上開違反商業會計法之犯行，係其幫助他人逃漏稅捐犯行之方
          法，二者間有牽連犯之裁判上一罪關係，應依刑法第五十五條之規定，論
          以較重之商業會計法第七十一條第一款之罪。被告戊○○此部份違反商業
          會計法之犯行，雖未據檢察官起訴，然與其經起訴之幫助他人逃漏稅捐犯
          行間，有牽連犯之裁判上一罪關係，依法自亦應併予審究。
          。
四、原審經審理結果，認被告等三人罪證明確，適用商業會計法第七十一條第一款，
    稅捐稽徵法第四十一條，刑法第十一條前段、第二條第一項、第二十八條、第五
    十六條、第五十五條、第四十一條第一項，罰金罰鍰提高標準條例第二條之規定
    ，及審酌被告乙○○、戊○○、己○○之犯罪動機、目的、手段、品行、智識程
    度、所生危害及犯罪後之態度等一切情狀，分別量處被告乙○○有期徒刑十月，
    被告戊○○有期徒刑六月、被告己○○有期徒刑三月，並諭知易科罰金之折算標
    準（被告三人犯罪後，規範易科罰金標準之刑法第四十一條業於九十年一月十日
    修正公布，應依刑法第二條第一項前段之規定，適用裁判時之法律，即修正後之
    刑法第四十一條第一項前段）。復以被告乙○○未曾受有期徒刑以上刑之宣告，
    有台灣高等法院檢察署刑案紀錄簡覆表在卷可稽，並衡諸其於原審審理時對於所
    涉犯行坦承不諱，顯見悔意，經此次審理判刑，當知有所警惕，信無再犯之虞，
    是認乙○○所宣告之刑，以暫不執行為適當，爰併予宣告緩刑三年，以勵自新。
    經核其認事用法及量刑，均無不合。被告三人上訴意旨，仍執陳詞，否認犯罪，
    指摘原判決不當，為無理由，應予駁回。惟因被告戊○○及己○○等二人前均未
    曾受有期徒刑以上刑之宣告，有本院被告全國前案紀錄表可稽，此次因一時失慮
    而觸犯法典，其歷經偵審程序及罪刑宣告之教訓後，當知所警惕，應無再犯之虞
    ，本院認其所受宣告之刑，亦以暫不執行為適當，故併諭知緩刑二年，以啟自新
    。
據上論斷，應依刑事訴訟法第三百六十九條第一項前段、第三百六十八條、第三百六
十四條、第三百零一條第一項，刑法第七十四條第一款，判決如主文。
本案經檢察官沈世箴到庭執行職務。
中    華    民    國      九十一    年      六      月        十二      日
                              臺灣高等法院刑事第二十一庭
                                  審判長法  官  葉  騰  瑞
                                        法  官  江  國  華
                                        法  官  莊  明  彰
右正本證明與原本無異。
己○○部分不得上訴。
其餘部分如不服本判決應於收受送達後十日內向本院提出上訴書狀，其未敘述上訴之
理由者並得於提起上訴後十日內向本院補提理由書（均須按他造當事人之人數附繕本
）。
                                        書記官  廖  嫣  雯
中    華    民    國      九十一    年      六      月        十三      日
附錄：本判決論罪科刑法條全文
商業會計法第七十一條第一款
商業負責人、主辦及經辦會計人員或依法受託代他人處理會計事務之人員有左列情事
之一者，處五年以下有期徒刑、拘役或科或併科新台幣十五萬元以下罰金：
一、以明知為不實之事項，而填製會計憑證或記入帳冊者。
稅捐稽徵法第四十一條
納稅義務人以詐術或其他不正當方法逃漏稅者，處五年以下有期徒刑、拘役或科或併
科一千元以下罰金。
稅捐稽徵法第四十七條
本法關於納稅義務人、扣繳義務人及代徵人應處徒刑之規定，於左列之人適用之：
一、公司法規定之公司負責人。
二、民法或其他法律規定對外代表法人之董事或理事。
三、商業登記法規定之商業負責人。
四、其他非法人團體之代表人或管理人。
